臺灣高等法院民事判決　　　　　　　　　 93年度上字第344號
上　訴　人　甲○○
訴訟代理人　牟光先律師
被 上訴 人　乙○
訴訟代理人　陳憶娟律師
上列當事人間因塗銷抵押權登記事件，上訴人對於中華民國93
年2月17日臺灣板橋地方法院92年度訴字第1915號第一審判決提
起上訴，本院於94年2月1日言詞辯論終結，判決如下：
    主      文
上訴駁回。
第二審訴訟費用由上訴人負擔。
    事實及理由
一上訴人起訴主張：伊為被上訴人之子，從母姓之兄長廖新居、
  廖朝松皆分得祖產，僅從父姓之伊未分得祖產，被上訴人乃於
  民國70 年間為伊購買坐落臺北縣中和市○○○段272-106地號
  土地應有部分1/5 及其上門牌號碼同市○○街92巷31號之建物
  （下稱系爭房地）。詎被上訴人明知兩造間無債權債務關係，
  亦未徵求伊同意，於84年11月22日盜用伊印鑑，書立土地建築
  改良物抵押權設定契約書、土地登記申請書，偽以伊代理人身
  分，持向臺北縣中和地政事務所辦理伊為債務人兼義務人、被
  上訴人為權利人之最高限額新臺幣（下同）300 萬元之抵押權
  房地貸款時始知上情，雖請求被上訴人塗銷，未獲置理。伊遂
  提起刑事告訴，刑事庭採信被上訴人徵得伊同意之辯解，判決
  被上訴人無罪確定，然系爭房地係伊出資購買，非被上訴人所
  稱信託伊名下，且系爭抵押權之設定確未徵得伊同意，爰提起
  本件訴訟，聲明：兩造間就系爭房地所為之最高限額300 萬元
  抵押權設定登記應予塗銷。
  被上訴人則以：系爭房地為伊於70年間出資購買，僅借用上訴
  人名義登記，系爭房地之管理、使用、收益、處分多年來悉由
  伊自行處理，為使名實相符，伊已於92年9月4日以存證信函終
  止與上訴人間之借名登記契約關係。另為確保伊之所有權，系
  爭房地自買入後，除向銀行貸款同時設定抵押權與銀行外，並
  於71年1月間設定最高限額100萬元之第二順位抵押權登記與伊
  配偶即上訴人之父方丁財，且於73年間由次子廖朝松擔任債務
  人，向板橋信用合作社轉貸，迄伊將房貸付清後，板橋信用合
  作社抵押權登記於82年11月間塗銷，84年12月間延續先前模式
  ，再次徵得上訴人之同意，出具所有相關文件，就系爭房地辦
  理系爭抵押權登記與伊，以保障伊所有權移轉登記權利。系爭
  抵押權之設定既非虛假偽造，當屬有效，上訴人訴請塗銷登記
  ，並無理由等語，資為抗辯。
二原審駁回上訴人之請求，上訴人提起上訴，聲明：
  (一)原判決廢棄。
  (二)被上訴人就系爭房地所為最高限額300 萬元抵押權登記應予
    以塗銷。
  被上訴人對上訴人之上訴，則聲明：上訴駁回。
三系爭房地登記為上訴人所有，被上訴人於84年11月22日持抵押
  權設定契約書、土地登記申請書等件，向臺北縣中和地政事務
  所辦理債務人兼義務人為上訴人、權利人為被上訴人之最高限
  額300 萬元之抵押權設定，為兩造所不爭執，並有土地登記申
  請書影本、設定抵押權契約、他項權利證明書、土地所有權狀
  、建物登記謄本在卷可稽（本院卷(一)第22- 25、52、53頁、原
  審板調字卷第40頁）。
  (一)證人即被上訴人之次子、上訴人之兄廖朝松於臺灣士林地方
    法院（下稱士林地院）刑事庭91 年度訴字第721號案件審理
    時到庭證稱：「（中和市○○街92巷31號房子的買賣情形是
    否知情？）房子是在69年2 月25日我生日那天買的，後來因
    為考慮我父親問題，找我父親合夥，後來又因為我母親考慮
    很多，又找我大哥來合夥，當初買的是國泰建設的預售屋，
    是我們3 個人一起出資購買的，房屋快好時，我母親是說因
    為我弟弟甲○○沒有工作也沒有房子，那時候買房子的目的
    是因為當時房地產很好，要買房子來出售，且因為我弟弟沒
    有房子，所以在稅負上可能會負擔輕一點，所以我哥哥及父
    親同意將房子改名給甲○○，那時候我還有去補了一萬多元
    的稅；補稅後，因為將房子改為甲○○的名字，但因為他沒
    有工作，擔心他會去賣掉房子，所以那時候就有去做設定，
    後來換名字時，也有去改過設定」、「（當初買房子時，預
    售屋買賣契約是何人簽的？）是我簽的。我是預售屋的承買
    人」、「（你們房子是否是一次付清，還是分期？）自備款
    部分是分期繳納，房子交屋後是跟銀行貸款」、「（每一期
    的金額是何人繳納的？）是我繳納的」、「（甲○○是否有
    出錢？）沒有」等語；另證人即被上訴人之長子、上訴人之
    兄廖新居於該刑案審理時亦到庭證稱：「（中和市○○街92
    巷31號的房子是否有出錢買？）當時是因為廖朝松說房子會
    漲價，所以廖朝松跟我父母說要我出資5 萬元、廖朝松出5
    萬元，其他由我父母負責」、「（主要是由何人處理買賣事
    情？）是廖朝松負責，因為我父親不識字」、「（這個房子
    是成屋還是預售屋？）是預售屋」、「（你們自備款有分期
    付款否？）是1期1期繳」、「（房子交屋後有無跟銀行貸款
    ？）那是我弟弟廖朝松去辦的，我不清楚」、「（甲○○有
    無出錢？）我記得是沒有出錢」、「（他有無住過該屋？）
    沒有」、「（這個房子為何會登記為他的名字？）因為我們
    大家都有房子，他沒有房子，如果登記在他名下，將來賣的
    時候就可以省稅金」、「（這個房子有無設定抵押？）我有
    跟我父母提過因為我們有出錢，如果有設定的話，可以保護
    我們自己」等語；證人即被上訴人之女、上訴人之妹方瑩珠
    於亦到庭證稱；「（中和市○○街92巷31號的房子是否有出
    資？）沒有」、「（是否住在該處？）我從74年就開始住到
    現在」、「（當初是何人要你搬進去住？）是我父母親及大
    哥、二哥要我搬進去住的，因為房子是他們買來投資用的」
    、「（為何房子登記名義人是甲○○？）因為當時我大哥、
    二哥有房子了，而甲○○當時沒有房子，所以就想反正房子
    也是要賣的，就登記在甲○○名下」、「（甲○○是否有住
    過該屋？）無」、「（是否知道房子有設定抵押之情形？）
    我知道，我知道曾經給我父親設定過，也有給板信設定過，
    也有給我母親設定過」、「（設定時甲○○是否都同意？）
    他同意」等情（筆錄影本見本院卷(二)第42-44、46-47、49-
    51頁）。上開廖朝松、廖新居、方瑩珠之證詞，核與被上訴
    人辯稱系爭房地係被上訴人與其他兒子共同出資購買，信託
    登記於上訴人名下等語相符，並有被上訴人提出當時購買系
    爭房地之相關文件影本及近年之房屋稅、地價稅繳款收據等
    為證（原審卷(一)第23頁以下），上開證人證述之情節與事實
    相符。參以證人方瑩珠自74年起即居住於系爭房屋，上訴人
    未曾居住於系爭房屋，顯見上訴人就系爭房地無實際上支配
    權，堪認系爭房地係被上訴人購買而借用上訴人之名義登記
    。另上訴人固主張系爭房地係其出資購買，且曾交付被上訴
    人支票數紙，支付購買系爭房地款項云云，並據提出支票影
    本為證。然該等支票縱確係上訴人交付被上訴人，僅能證明
    上訴人交付該等支票之事實，於上訴人舉證證明該等支票確
    係用於交付系爭房地價金前，尚難據此即認系爭房地為上訴
    人所購買。
  (二)被上訴人以其購買之系爭房地，登記於上訴人名下，上訴人
    自始未負管理、處分之義務，該不動產之管理、使用、處分
    悉由真正權利人即被上訴人自行辦理，是兩造就系爭房地成
    立借名登記契約，其等之真意，係被上訴人將其出資買受之
    系爭房地，直接自前手出賣人名義以買賣為原因移轉登記與
    上訴人名下（原審卷(一)第34頁，房屋部分前手為國泰建設股
    份有限公司），而管理、使用、處分權仍屬被上訴人之無名
    契約。其契約著重於當事人間之信任關係，並無不法，自屬
    合法有效之契約，性質與委任契約類似，應類推適用委任關
    係終止之規定。按「當事人之任何一方，得隨時終止委任契
    約」民法第549條第1項定有明文。被上訴人於92年9月4日掣
    發第213 號存證信函予上訴人終止兩造間就系爭房地之借名
    登記契約（本院卷(一)第61頁），上訴人已收受該函，業經其
    自認在卷，並有上訴人於92年9 月10日回覆被上訴人之存證
    信函可考（原審卷(一)第43、46頁），足認兩造之借名登記契
    約至遲於92年9 月10日終止。上訴人於借名登記契約終止後
    ，負有將系爭房地所有權移轉返還與被上訴人之義務。被上
    訴人預見終止借名登記契約後，上訴人拒絕將系爭房地所有
    權移轉返還與被上訴人，乃就系爭房地設定上訴人為債務人
    兼義務人、被上訴人為權利人之系爭抵押權，係為擔保系爭
    房地於終止借名契約後可順利辦理所有權移轉登記。另觀原
    審板調字卷第36頁之記載，系爭房地於71年1 月間設定最高
    限額100 萬元抵押權與上訴人之父、被上訴人之夫方丁財，
    於83年7月2日塗銷，可認系爭抵押權設定前，系爭房地亦設
    定最高限額100 萬元抵押權與方丁財以保障被上訴人之所有
    權，此與最高法院83年台上字第1055號意旨「最高限額抵押
    契約定有存續期間者，其期間雖未屆滿，然若其擔保之債權
    所由生之契約已合法終止或因其他事由而消滅，且無既存之
    債權，而將來亦確定不再發生債權，其原擔保之存續期間內
    所可發生之債權，已確定不存在，依抵押權之從屬性，應許
    抵押人請求抵押權人塗銷抵押權設定登記。」之情形有別，
    則上訴人主張兩造間無債權債務關係，系爭抵押權應予塗銷
    云云，即無足採。況上訴人僅為登記名義人，被上訴人方為
    真正權利人，被上訴人於終止借名契約後得請求上訴人將系
    爭房地所有權移轉登記與被上訴人（按被上訴人原於原審就
    此部分提起反訴，嗣撤回反訴另行起訴，現繫屬於原法院）
    ，於被上訴人獲勝訴判決後，抵押權將混同而消滅。本件上
    訴人為登記名義人，以真正權利人即被上訴人為被告，請求
    被上訴人塗銷為擔保前述所有權移轉登記之系爭抵押權，亦
    無權利保護必要。
  (三)依卷附臺北縣中和地政事務所受理系爭房地申請辦理系爭抵
    押權登記相關案卷（原審板調字卷第57頁以下），其中上訴
    人之印鑑登記證明書係84年11月23日核發。臺北市內湖區戶
    政事務所93年5月24日北市內戶字第09330644000號函載「說
    明：．．．三、查甲○○84年11月23日所申領之印鑑證明，
    並無委任他人辦理」（本院卷(一)第76頁）。上開印鑑登記證
    明之申請當事人及申請人均為上訴人，未委託代理人為之，
    益證系爭抵押權之設定，已得上訴人之同意，上訴人為使被
    上訴人辦理系爭抵押權之設定登記，特至戶政事務所申辦印
    鑑證明，連同印鑑章及其他相關資料交被上訴人持向地政事
    務所辦理設定登記。證人沈朝福雖於原審到場證稱：「（就
    本件中和房屋的事件知否？）兩造及原告之父（指方丁財）
    本來要到我家來協調，但後來協調不成功。是協調為了設定
    300萬元的事情，我不清楚設定抵押權的原因，3人在場時我
    有聽到他們的內容，甲○○（上訴人）問他的媽媽為何要設
    定300 萬元的事情，那天因為我是那鄰的鄰長，所以才到我
    那裡來協調，大約是民國多少年，我忘記了，因為沒有書面
    資料」云云（原審卷(二)第43頁），亦僅能證明兩造曾就設定
    抵押權一事發生爭執，而沈朝福忘記爭執發生時間，無由證
    明兩造究係於系爭抵押權設定登記前或後發生爭執，仍難以
    沈朝福上開證言遽認系爭抵押權之設定登記，未經上訴人同
    意。
  (四)上訴人於本院聲請就臺北縣中和地政事務所84年12月7 日收
    件北中地登字第62792 號土地登記申請書上手寫筆跡（甲類
    字跡）是否為上訴人之字跡，經與上訴人提出之參考文件（
    乙類字跡）比對，鑑定結果「甲類字跡與乙類字跡特徵不同
    」，有法務部調查局鑑定通知書在卷可考（本院卷(二)第1 頁
    ）。然被上訴人持上訴人交付之相關文件至地政事務所辦理
    系爭抵押權設定登記，上訴人既未協同前往，申請書上之字
    跡當非上訴人之字跡，至該字跡不論地政事務所服務人員代
    為填寫相關文件，或由其他第三人書寫，只須申請書已蓋用
    上訴人之印鑑章，依民法第3條第1、2 項「依法律之規定，
    有使用文字之必要者，得不由本人自寫，但必須親自簽名。
    如有用印章代簽名者，其蓋章與簽名生同等之效力。」之規
    定，仍無礙於上訴人同意被上訴人辦理系爭抵押權之設定登
    記，是上開鑑定結果仍難作為有利於上訴人認定之依據。
  (五)況上訴人以被上訴人未經其同意，明知兩造間無債權債務關
    係，亦未徵得其同意，盜用其印鑑，書立土地建築改良物抵
    押權設定契約書、土地登記申請書，偽以其代理人身分，持
    向臺北縣中和地政事務所辦理債務人兼義務人為上訴人、權
    利人為被上訴人之系爭抵押權設定為由，提出偽造文書告訴
    ，經臺灣士林地方法院91年度訴字第721 號、本院92年度上
    訴字第1222號刑事判決被上訴人無罪確定，已據本院調閱該
    刑事卷宗審閱屬實，另有刑事判決2 份附卷可參（原審板調
    字卷第41頁以下）。
  (六)綜上，被上訴人辯稱徵得上訴人之同意方辦理系爭抵押權設
    定登記，堪認為實在。
四綜上所述，上訴人請求被上訴人塗銷系爭抵押權，於法無據，
  應予駁回。原審為上訴人敗訴之判決，核無不合。上訴意旨指
  摘原判決不當，求予廢棄改判，為無理由，應予駁回。
五本件因事證已臻明確，兩造其餘攻擊、防禦方法及所為之立證
  ，與判決之結果不生若何影響，無庸再逐一予以論究，合併敘
  明。
據上論結，本件上訴為無理由，依民事訴訟法第449條第1項、第
78條，判決如主文。
中　　華　　民　　國　　94　　年　　2 　　月　　22　　日
　　　　　　　　　民事第十七庭
                      審判長法  官  沈方維
                            法  官  陳金圍
                            法  官  湯美玉
以上正本係照原本作成。
如不服本判決，應於收受送達後二十日內向本院提出上訴書狀，
其未表明上訴理由者，應於提出上訴後二十日內向本院補提理由
書狀（均須按他造當事人之人數附繕本）上訴時應提出委任律師
或具有律師資格之人之委任狀；委任有律師資格者，另應附具律
師資格證書及釋明委任人與受任人有民事訴訟法第四百六十六條
之一第一項但書或第二項（詳附註）所定關係之釋明文書影本。
中　　華　　民　　國　　94　　年　　2 　　月　　22　　日
                            書記官  賴淑真
附註：
民事訴訟法第四百六十六條之一（第一項、第二項）：
對於第二審判決上訴，上訴人應委任律師為訴訟代理人。但上訴
人或其他法定代理人具有律師資格者，不在此限。
上訴人之配偶、三親等內之血親、二親等內之姻親，或上訴人為
法人、中央或地方機關時，其所屬專任人員具有律師資格並經法
院認為適當者，亦得為第三審訴訟代理人。
